臺北高等行政法院判決　　　　　93年度簡字第912號
原　　　告　甲○○
　　　　　　乙○○
　　　　　　丙○○
被　　　告　臺北市稅捐稽徵處
代　表　人　丁○○處長）住同.
上列當事人間因地價稅事件，原告不服台北市政府中華民國93年
5月26日府訴字第09313091100號訴願決定，提起行政訴訟。本院
判決如下：
　　主  文
原告之訴駁回。
訴訟費用由原告負擔。
　　事  實
甲、事實概要：
　　緣原告等3人所有台北市○○區○○段7小段218地號（下稱
    218地號，權利範圍各為7分之1）及219地號（權利範圍各為
    7分之1、7分之1、14萬分之17550）等2筆土地，地上建物門
    牌為台北市○○街116號（下稱116號房屋），基地為218、
    219地號及饒河街161號（下稱161號房屋，基地為219地號，
    218地號面積為45平方公尺，219地號方為235平方公尺，其
    民國（下同）92年地價稅，經被告所屬松山分處核定218地
    號全部按自用住宅用地稅率課徵，219地號依序其中18.84平
    方公尺、18.84平方公尺及14.73平方公尺按一般用地稅率課
    徵，其餘按自用住宅用地稅率課徵，合計各為21.16平方公
    尺按自用住宅用地稅率課徵，稅額分別為新臺幣（以下同）
    12,493元與12,493元及10,233元。原告等3人不服，申請復
    查，經被告以93年2月27日北市稽法乙字第09264128300號復
    查決定：「申請人甲○○、乙○○所有坐落台北市○○區○
    ○段7小段219地號持分土地，各更正為18.60平方公尺按自
    用住宅用地稅率核課，丙○○所有同上土地更正為16.33平
    方公尺按自用住宅用地稅率核課，其餘復查駁回。」。原告
    等3人仍不服，於93年4月12日向提起訴願，遭決定駁回，遂
    向本院提起本件行政訴訟。
乙、兩造聲明：
　一、原告聲明：訴願決定、復查決定及原處分均撤銷。
　二、被告聲明：駁回原告之訴。
丙、兩造之爭點：
（一）原告主張219地號土地為商3用地，其上之饒河街161號房
      屋應按建蔽率70%計算基地面積，是否有理由？
（二）原告主張其219地號土地持分，全部在116號房屋之基地內
      ，161號房屋坐落之基地，其無土地持分，是否有理由？
原告主張：
一、訴願人（原告）繼承分配之自用土地分別為218地號（45平
    方公尺）3人各持分7分之1，面積各6.43平方公尺，219地號
    （235平方公尺）甲○○及乙○○各7分之1計33.57平方公尺
    、丙○○持分140000分之17550計29.46平方公尺，以上3人
    之基地持分面積均屬松河街116號房屋分配共有自用住宅用
    地。
二、219地號土地上另有五層樓房（饒河街161號）共5戶，其中
    2戶出售給外人，1樓為杜勝堅所有，2樓為蔡松霖所有，每
    戶已依照5層樓房每戶應分配之基地持分面積完整分配土地
    持分140000分之11225，持分面積18.84平方公尺5層合計
    94.2平方公尺，且經共有人協議及地政機關審查登記完成，
    1、2樓基地分配並無短少，本宗土地為商3用地建蔽率為70%
    ，容積率為560%，有台北市政府都市發展局證明書可證，被
    告及訴願決定機關一再誤認本宗土地為住宅區建蔽率為60%
    ，任意推翻膨脹5層樓房之基地面積為104.77㎡，而否定實
    際共有人依法合意分配之94.2㎡面積，容積率560/100如以
    建築法規計算建坪（94.2x560/100=527.52㎡）而目前5層樓
    房每層主建物只71.64㎡5戶合計71.64×5=358.2㎡，有地政
    機關測量圖可證，足證前棟5層建物多配土地並非少配土地
    ，被告竟違背法令空言主張將前棟基地94.2㎡調高為104.8
    ㎡再扣減後棟未改建之基地面積，實難令人信服；前棟5樓
    房屋訴願人等3人並無地上房屋所有權，該5戶房屋所有人已
    分別分配土地持分面積在案，為何還要將前棟面積94.12 ㎡
    膨脹為104.77㎡再扣減訴願人持有後棟松河街116號房屋之
    自用基地面積？
三、次查被告，認定原告等3人之部分土地為一般土地（錯誤推
    定為前棟房屋之基地219地號內有半104.77平方公尺共有權
    ），地上無房屋共有權，何有分配基地共有權？原告等3人
    持有219地號全筆235平方公尺之共有權為後棟房屋基地之共
    有持分比例，並非其中104.77之部分共有權，且前棟房屋使
    用基地面積為94.2平方公尺，5戶每戶分配18.84平方公尺，
    前棟1樓杜勝堅、2樓蔡松霖已按事實分配基地各140000分之
    11225可為佐證，原告並無多餘之土地供前棟使用，被告何
    能認定部分土地為前棟房屋之一般土地。
四、後棟房屋未改建供家母居住（松河街116號2層樓房）分配之
    基地面積（235-94.2=140.8㎡），即1.4公畝也未超過3公畝
    ，並無超過土地稅法第16條之適用面積規定，被告何能以各
    種理由再扣減各共有人之自用住宅面積？如被告之函件。
綜上事實，被告對原告自用住宅用地面積曲解部分為一般用地及
任意變更都市計劃「商3用地」為住宅區建蔽率60/100自行計算
基地使用面積，扣減原告自用住宅用地之面積，又違背主管地政
機關對前棟1、2樓基地分配比例已審核登記完成之事實，空言主
張前棟建物基地面積短少，推論原告有多餘之土地為前棟之一般
用地，足證被告認事用法顯有違誤。
被告主張：
一、卷查原告等3人與案外人共有台北市○○區○○段7小段218
    地號及219地號等2筆土地（地上建物門牌為松河街116號【
    基地為218、219地號】及饒河街161號【基地為219 地號】
    ）面積分別為45平方公尺及235平方公尺。次按土地稅法第9
    條：「本法所稱自用住宅用地，指土地所有權人或其配偶、
    直系親屬於該地辦竣戶籍登記，且無出租或供營業用之住宅
    用地。」及同法施行細則第4條：「本法第9條之自用住宅用
    地，以其土地上之建築改良物屬土地所有權人或其配偶、直
    系親屬所有者為限。」之規定，所謂「自用住宅用地」係指
    土地所有權人或其配偶、直系親屬於該地辦竣戶籍登記，且
    無出租或供營業用之住宅用地；而該土地上之建築改良物亦
    屬土地所有權人或其配偶、直系親屬所有者為限。經查松河
    街116號房屋係未辦保存登記之建物，為原告等3人及其他兄
    弟計7人共有，且有原告等3人之母陳高旦及原告丙○○設籍
    於該址，該建物坐落基地即台北市○○區○○段7 小段218
    及219（部分）地號持分土地，符合上開自用住宅用地之規
    定；惟饒河街161號1至5樓房屋所有權人分別為案外人杜勝
    堅、蔡松霖、陳松堅、陳松榮及陳松洽，縱有原告甲○○、
    乙○○設籍，亦與前開自用住宅用地之要件不符，此有台北
    市地籍地價地籍圖資料電傳資訊服務系統列印資料、原告等
    3人之戶口名簿影本等附卷可稽，是原告等3人所有饒河街
    161號建物坐落基地，即系爭台北市○○區○○段7小段219
    地號（部分）持分土地，自不得適用前揭土地稅法第九條及
    同法施行細則第4條按自用住宅用地稅率課徵地價稅之規定
    。準此，被告審認系爭219地號土地部分（松河街116 號建
    物部分基地）應按自用住宅用地稅率，部分（饒河街161號
    建物基地）應按一般用地稅率課徵地價稅，並於核算時僅就
    系爭219地號土地扣除台北市○○街116號基地部分適用一般
    用地稅率計課地價稅，洵屬有據。原告質疑饒河街161號5戶
    房屋所有人既已分別分配土地持分在案，為何還要扣減原告
    等持有松河街116號房屋之自用基地面積云云，顯係誤解，
    核不足採。
二、復查台北市○○區○○段7小段219地號土地上有2棟建物，
    即饒河街161號（全部）及松河街116號（部分），有關原告
    等3人所有系爭219地號持分土地之地價稅，自應依上開2 建
    物所占土地面積比例核定按一般用地稅率及自用住宅用地稅
    率分別課徵，業如前述。本件據卷附台北市地籍地價地籍圖
    資料電傳資訊服務系統列印資料及臺北市政府工務局核發之
    66使字第0103號使用執照存根影本所載，系爭219地號土地
    總面積為235平方公尺，而饒河街161號建物一樓面積為52.5
    平方公尺，建蔽率為60%（52.5/60%=87.5），尚非如起訴理
    由主張該屋位於第3種商業區用地，建蔽率應以80%之通案認
    定方式計算；又依被告派員於93年2月10日至現場會勘確認
    該建物騎樓面積為17.27平方公尺，並據以核算饒河街161號
    建物占系爭219地號土地面積部分應為104.77平方公尺（
    87.5+17.27=104.77），則系爭219地號土地供松河街116 號
    建物使用之面積應為130.23平方公尺（235-104.77=130.23
    ）依前段所述即屬適用自用住宅用地稅率部分。另查原告甲
    ○○、乙○○及丙○○等3人所有系爭219地號土地，權利範
    圍分別為7分之1、7分之1及14萬分之17550，是其中供自用
    住宅使用之持分土地面積分別為18.6 平方公尺、18.6平方
    公尺（130.23×1/7=18.60）及16.33 平方公尺（130.23×
    17550/140000=16.33）。從而，本案關於原告等3人所有台
    北市○○區○○段7小段218地號持分土地，業經被告所屬松
    山分處核定按自用住宅稅率課徵92年地價稅；關於台北市○
    ○區○○段7小段219地號持分土地，復經被告以93年2月27
    日北市稽法乙字第09264128300號復查決定更正原告甲○○
    、乙○○部分，其中各為18.60平方公尺按自用住宅用地稅
    率，原告丙○○部分，其中16.33平方公尺按自用住宅用地
    稅率，其餘土地持分面積則按一般用地稅率分別課徵92年地
    價稅，揆諸首揭規定，並無不合，復查決定及訴願決定遞予
    維持亦無不合。
　　理  由
一、按土地稅法第9條規定：「本法所稱自用住宅用地，指土地
    所有權人或其配偶、直系親屬於該地辦竣戶籍登記，且無出
    租或供營業用之住宅用地。」第17條第1項、第3項規定：「
    合於左列規定之自用住宅用地，其地價稅按千分之2計徵：
    一、都市土地面積未超過3公畝部分。二、非都市土地面積
    未超過7公畝部分。」「土地所有權人與其配偶及未成年之
    受扶養親屬，適用第1項自用住宅用地稅率繳納地價稅者，
    以一處為限。」第41條第1項規定：「依第17條及第18條規
    定，得適用特別稅率之用地，土地所有權人應於每年（期）
    地價稅開徵40日前提出申請，逾期申請者，自申請之次年期
    開始適用。前已核定而用途未變更者，以後免再申請。」。
    再按同法施行細則第4條規定：「本法第9條之自用住宅用地
    ，以其土地上之建築改良物屬土地所有權人或其配偶、直系
    親屬所有者為限。」。
二、本件原告等3人所有台北市○○區○○段7小段218地號（權
    利範圍各為7分之1）及219地號（權利範圍各為7分之1、7分
    之1、14萬分之17550）等2筆土地（地上建物門牌松河街116
    號【基地為218、219地號】及饒河街161號【基地為219 地
    號】）面積分別為45平方公尺及235平方公尺，合計280平方
    公尺，經被告所屬松山分處分別核定其中18.84平方公尺、
    18.84平方公尺及14.73平方公尺按一般用地稅率課徵92年地
    價稅，其餘各為21.16平方公尺（219地號部分面積均為
    14.73平方公尺）則按自用住宅用地稅率課徵92年地價稅，
    稅額分別為12,493元與12,493元及10,233元。原告等3人不
    服，申請復查，經被告復查決定：「申請人甲○○、乙○○
    所有坐落台北市○○區○○段7小段219地號持分土地，各更
    正為18.60平方公尺按自用住宅用地稅率核課，丙○○所有
    同上土地更正為16.33平方公尺按自用住宅用地稅率核課，
    其餘復查駁回。」上開決定書並已合法送達。原告等3人仍
    不服，原告不服，主張如事實欄所載。本案所需審究者為（
    一）原告主張系爭土地為商3用地，建蔽率為70%，是否有理
    由？（二）原告主張其219地號土地持分，全部在116號房屋
    之基地內，161號房屋坐落之基地，其無土地持分，是否有
    理由？
三、經查，依首開土地稅法第9條及同法施行細則第4條之規定，
    所謂「自用住宅用地」係指土地所有權人或其配偶、直系親
    屬於該地辦竣戶籍登記，且無出租或供營業用之住宅用地；
    而該土地上之建築改良物亦屬土地所有權人或其配偶、直系
    親屬所有者為限。經查台北市○○街116號房屋係未辦保存
    登記之建物，為原告等3人及其他兄弟計7人共有，且有原告
    等3人之母陳高旦及原告丙○○設籍於該址，該建物坐落基
    地即台北市○○區○○段7小段218及219（部分）地號持分
    土地，符合上開自用住宅用地之規定；至於台北市○○街
    161號1至5樓房屋所有權人分別為案外人杜勝堅、蔡松霖、
    陳松堅、陳松榮及陳松洽，縱有原告甲○○、乙○○設籍，
    亦與前開自用住宅用地之要件不符，此有台北市地籍地價地
    籍圖資料電傳資訊服務系統列印資料、原告等3人之戶口名
    簿影本等附卷可稽，是原告等3人所有台北市○○街161號建
    物坐落基地，即系爭台北市○○區○○段7小段219地號（部
    分）持分土地，自不得適用前揭土地稅法第9條及同法施行
    細則第4條按自用住宅用地稅率課徵地價稅之規定，合先敘
    明。
四、原告主張系爭土地為商3用地，建蔽率為70%，固據其提出台
    北市政府都市發展局證明書為證，惟查，該證明書係93年6
    月23日核發，並註明有效期限為8個月，而116號房屋係58年
    建造，161號房屋則為66年建造，有其使用執照存根影本附
    於原處分卷可稽，本件並非原告於93年6月申請建造房屋事
    件，是以原告提出之證明書，自不能適用於本件，而依該
    161號房屋之使用執照存根影本記載，該房屋之建蔽率為
    6/10，被告依161號1樓房屋面積，按建蔽率60%計算其使用
    219地號之面積，並無不合，原告依93年規定主張按建蔽率
    70%計算，為無可採。
五、原告另主張原告繼承分配之自用土地分別為218地號（45平
    方公尺）3人各持分7分之1，面積各6.43平方公尺，219地號
    （235平方公尺）甲○○及乙○○各7分之1計33.57平方公尺
    、丙○○持分140000分之17550計29.46平方公尺，以上3人
    之基地持分面積均屬松河街116號房屋分配共有自用住宅用
    地及饒河街161號5戶房屋所有人既已分別分配土地持分在案
    ，為何還要扣減原告等持有松河街116號房屋之自用基地面
    積，即所稱其所有219地號土地持分，全部均在116號房屋之
    基地內，161號房屋坐落之基地，其並無土地持分一節。經
    查，219地號土地上有2棟建物，即饒河街161號全部及松河
    街116號部分，惟土地並未按房屋坐落所在分割，按共有土
    地在分割前，其應有部分係存在於土地之各個部分，被告按
    上開2建物所占土地面積比例核定按一般用地稅率及自用住
    宅用地稅率分別課徵，並無不合。另饒河街16 1號房屋之基
    地面積應為107.48平方公尺，而松河街116號房屋之基地占
    用219地號之面積應為127．52平方公尺（詳後述），如依原
    告所稱其持有219地號之持分面積全部均在116號房屋之基地
    ，則以該116號房屋陳松榮、陳松洽、陳松堅等亦各持分7分
    之1，按相同比例計算其土地持分面積，則該3人各持有土地
    面積18．22平方公尺（127.52/7=18.22)，合計為54.66平方
    公尺，加上原告甲○○及乙○○各33.57平方公尺、丙○○
    29.46平方公尺，則合計使用219地號面積為151.26平方公尺
    ，勢將超過松河街116號房屋實際使用基地面積127．52平方
    公尺，足見原告主張其持有219地號之持分面積全部應在116
    號房屋之基地一節，並無可採。
六、被告依據卷附台北市地籍地價地籍圖資料電傳資訊服務系統
    列印資料及臺北市政府工務局核發之66使字第0103號使用執
    照存根影本所載，系爭219地號土地總面積為235平方公尺，
    而饒河街161號建物1樓面積為52.5平方公尺，建蔽率為60%
    （52.5/60%=87.5），尚非如起訴理由主張該屋位於第3種商
    業區用地，建蔽率應以70%之通案認定方式計算；又依被告
    派員於93年2月10日至現場會勘確認該建物騎樓面積為17.27
    平方公尺，並據以核算饒河街161號建物占系爭219地號土地
    面積部分應為104.77平方公尺（87.5+17.27=104.77 ），則
    系爭219地號土地供松河街116號建物使用之面積應為130.23
    平方公尺（235-104.77=130.23）依前段所述即屬適用自用
    住宅用地稅率部分。另查原告甲○○、乙○○及丙○○等3
    人所有系爭219地號土地，權利範圍分別為7分之1、7分之1
    及14萬分之17550，是其中供自用住宅使用之持分土地面積
    分別為18.6平方公尺、18.6平方公尺（130.23×1/7=18.60
    ）及16.33平方公尺（130.23×17550/140000=16.33）。就
    原告等3人所有218地號持分土地，業經被告所屬松山分處核
    定按自用住宅稅率課徵92年地價稅；關於219地號持分土地
    ，復經被告以93年2月27日北市稽法乙字第09264128300號復
    查決定更正原告甲○○、乙○○部分，其中各為18.60平方
    公尺按自用住宅用地稅率，原告丙○○部分，其中16.33平
    方公尺按自用住宅用地稅率，另就其餘土地持分面積則按一
    般用地稅率分別課徵92年地價稅，固非無見；惟查，依據原
    處分卷所附台北市地籍地價地籍圖資料電傳資訊服務系統資
    料，饒河街161號建物1樓登記面積為53.79平方公尺，依建
    蔽率為60%計算，基地面積應為89.65平方公尺（53.79/60%
    =89.65），另建物騎樓登記面積為17．83平方公尺（依行為
    時建築技術規則建築設計施工編第28條規定法定騎樓所佔面
    積不計入基地面積及建築面積），據以核算饒河街161號建
    物占系爭219地號土地面積部分應為107．48平方公尺（
    89.65+17.83=107.48），則系爭219地號土地供松河街116
    號建物使用之面積應為127．52平方公尺（235-107.48=127.
    52），依上述說明計算屬應適用自用住宅用地稅率部分即依
    原告甲○○、乙○○及丙○○等3人應有部分（持分）分別
    為7分之1、7分之1及14萬分之17550，是其中供自用住宅使
    用之持分土地面積分別為18．22平方公尺、18.22平方公尺
    （127.52×1/7=18.22）及15.99平方公尺（127.6×
    17550/140000=15.99）為應適用自用住宅稅率者，惟較被告
    原核定不利於原告，依行政救濟不得更為不利處分之原則，
    應維持被告原處分。
七、另原告所稱饒河街161號共5戶，其中2戶出售給外人，1樓為
    杜勝堅所有，2樓為蔡松霖所有，每戶已依照5層樓房每戶應
    分配之基地持分面積完整分配土地持分140000分之11225，
    持分面積18.84平方公尺5層合計94.2平方公尺，且經共有人
    協議及地政機關審查登記完成，1、2樓基地分配並無短少，
    主張將前棟（饒河街161號）基地應為94.2平方公尺一節，
    惟查，饒河街161號基地應為107.48（被告誤計為104.77）
    平方公尺，係依使用執照所載之建蔽率計算而得，自屬正確
    無疑，至於登記簿登記1樓杜勝堅、2樓蔡松霖土地持分之面
    積是否有誤，尚非屬本件所應審究之範圍，併此敘明。
八、從而，本件原處分並無違誤，訴願決定，予以維持，亦無不
    合，原告起訴請求撤銷原處分、復查決定及訴願決定，為無
    理由，應予駁回。又本件為簡易事件，且事證明確，爰不經
    言詞辯論而為判決。
九、二造其餘之主張陳述，核與上開結論不生影響，爰不予一一
    論述，附此敘明。
據上論結，本件原告之訴為無理由，依行政訴訟法第233條第1項
、第236條、第98條第3項前段，判決如主文。
中　　華　　民　　國　　93　　年　　12    月　　16    日
                      臺北高等行政法院第5庭
                                      法  官  黃清光
右為正本係照原本作成。
本件以訴訟事件所涉及之法律見解具有原則性者為限，始得於本
判決送達後20日內向本院提出上訴狀並表明上訴理由，如已於本
判決宣示後送達前提起上訴者，應於判決送達後20日內補具上訴
理由（均按他造人數附繕本），且經最高行政法院許可後方得上
訴。
中　　華　　民　　國　　93　　年　　12    月　　16    日
            　　　   　　　　　　　　 書記官  楊子鋒
